【裁判字號】    97,上訴,3052
【裁判日期】    980210
【裁判案由】    違反毒品危害防制條例
【裁判全文】
臺灣高等法院臺中分院刑事判決        97年度上訴字第3052號
上  訴  人  臺灣彰化地方法院檢察署檢察官
被      告  乙○○
                    (另案於臺灣臺中監獄執行中)
公設辯護人  甲○○  本院公設辨護人
上列上訴人因違反毒品危害防制條例案件，不服臺灣彰化地方法
院97年度訴字第1374號中華民國97年10月2日第一審判決（起訴
案號：臺灣彰化地方法院檢察署97年度偵字第3182號），提起上
訴，本院判決如下：
    主  文
上訴駁回。
    理  由
一、公訴意旨略以：被告乙○○明知海洛因係屬毒品危害防制條
    例第2條第2項第1款所列管之第1級毒品，不得非法販賣，竟
    仍基於販賣第1級毒品海洛因之犯意，分別於民國96年5月23
    日某時許、同年6月26日某時許，在丁○○位於彰化縣二林
    鎮外竹里武山巷9號住處，販賣海洛因予丁○○2次，每次交
    易金額均為新臺幣（下同）1,000元等情，因認被告所為係
    犯毒品危害防制條例第4條第1項之販賣第1級毒品罪嫌云云
    。
二、按被告未經審判證明有罪確定前，推定其為無罪；犯罪事實
    ，應依證據認定之，無證據不得認定犯罪事實。又不能證明
    被告犯罪者，應諭知無罪之判決，刑事訴訟法第154條、第
    301條第1項分別定有明文。又按認定犯罪事實所憑之證據，
    雖不以直接證據為限，間接證據亦包括在內，然而無論直接
    證據或間接證據，其為訴訟上之證明，須於通常一般人均不
    致有所懷疑，而得確信其為真實之程度者，始得據為有罪之
    認定，倘其證明尚未達到此一程度，而有合理之懷疑存在時
    ，即難遽採為不利被告之認定（最高法院76年臺上字第4986
    號判例要旨參照）。另按刑事訴訟法第161條已於91年2月8
    日修正公布，其第1項規定檢察官就被告犯罪事實，應負舉
    證責任，並指出證明之方法。因此，檢察官對於起訴之犯罪
    事實，應負提出證據及說服之實質舉證責任。倘其所提出之
    證據，不足為被告有罪之積極證明，或其指出證明之方法，
    無從說服法院以形成被告有罪之心證，基於無罪推定之原則
    ，自應為被告無罪判決之諭知（最高法院92年臺上字第128
    號判例要旨參照）。又施用毒品者所稱其向某人買受毒品之
    指證，不得作為有罪判決之唯一證據，仍須調查其他必要之
    證據，況施用毒品者，其供出毒品來源因而破獲者，得減輕
    其刑，毒品危害防制條例第17條定有明文。從而施用毒品者
    之指證，其真實性有待其他必要之證據加以補強，若施用毒
    品者之指證，其真實性仍有合理之懷疑存在時，在此項合理
    之懷疑未澄清前，自不能遽為有罪之判斷，茲所謂其他必要
    之補強證據，即在排除此項合理之懷疑，使之達於可得確信
    之程度，否則即應為被告有利之推定，此亦為刑事訴訟法第
    154條，犯罪事實應依證據認定之證據裁判原則，及因保障
    被告人權，無罪推定原則之所在，此項刑事訴訟基本原則，
    不能因販賣毒品行為之交易期間短暫、交易方法隱密、交易
    對象單純，致查獲不易、搜證困難等原因而放棄，或減低對
    於犯罪構成要件應予嚴格證明之堅持，此項基本原則應為法
    官證據證明力自由判斷職權行使之限制（最高法院91年度臺
    上字第39號判決要旨參照）。
三、公訴人認被告乙○○涉有上開罪嫌，係以證人丁○○分別於
    警詢、偵訊中具結所為之證述、指認犯罪嫌疑人紀錄表1份
    為其主要論據。訊據被告堅詞否認有何販賣第1級毒品海洛
    因之犯行，辯稱：其自96年3月以後即未與證人丁○○聯絡
    接觸，亦未曾販賣海洛因予丁○○等語。經查：
  (一)證人丁○○於96年5月24日警詢陳稱：「 (我)有錢的話約3-
    4天施用第一級毒品一次，沒錢就約一星期玩一次，每次施
    用第一級毒品海洛因約新台幣1000元的量」、「我最近所施
    用的海洛因都是向彰化縣鹿港鎮，綽號叫漢文之男子所購買
    ，我向之漢文男子購買第一級毒品海洛因，都是他以未顯示
    之來電打到我家，問我要不要毒品，我如果有錢就會向他購
    買，沒錢就告訴他不要，他都開一部不知車牌號碼自小客車
    直接拿到我家給我，以一手交錢一手交貨方式直接交易毒品
    海洛因，我共向他購買約20次以上的第一級毒品海洛因，每
    次購買1000元」等語 (芳警分偵字第0970005236號警卷第6
    頁)，於96年6月27日警詢陳稱：「 (你於96年6月27日上午
    所注射之第一級毒品海洛因向何人購買? 如何聯絡? 價格為
    何?) 向一個住鹿港外號「漢文」之男子，都是「漢文」主
    動打電話向我詢問，如果有需要他會送給我，每小包一千元
    」、「我不知道綽號漢文之男子的真實姓名，只知道他住鹿
    港地區」等語 (芳警分偵字第0960010482號警卷第2頁)，又
    於97年1月16日警詢陳稱：「我是於96年4月底開始向現在警
    方所提示之口卡相片中之男子乙○○所購買的，都是乙○○
    自己一人開一部車號不詳之自小客車到我家，直接賣給我，
    以一手交錢一手交貨的方式直接交易毒品海洛因，每次都是
    乙○○以不顯示之電話號碼打到我家00-0000000問我需要嗎
    ? 我如果需要，則乙○○購買就直接到我家來交易，交易次
    數 (我共向乙○○購買20次以上)( 正確次數已數不清)，從
    96年4月底開始到96年5月23日止，每天至少一次，每次購買
    毒品1000元」、「從96年4-5月間，我約2-3天施用一次第一
    級毒品海洛因」、「都是因為乙○○每天打電話給我，問我
    要不要毒品海洛因，最後因禁不起誘惑才染上毒品」等語(
    芳警分偵字第0970005236號警卷第8-9頁)，嗣於97年4月18
    日偵訊時結證稱：「 (96年)5、6月間的毒品都是向乙○○
    買的」、「因為當時乙○○打電話至我家0000000跟我聯絡
    ，他的電話我目前忘記了，我才會向他購買海洛因」、「是
    他主動打電話問我要不要毒品，我才會跟他購買」、「6月
    27日上午施用的海洛因是向何人買的?) 我忘記了」、「5月
    24日為警查獲時，施用的毒品是向何人買的？)應該是乙○
    ○」、「忘記當時每天跟他買幾次」、「從4月底開始跟他
    買，每次跟他買一小包1000元，總共買了幾次忘記了，至少
    有10次」等語 (偵查卷第22、23頁)。依上開證人於警詢及
    偵訊之供述，證人丁○○並未證述伊有於公訴人所述時間向
    被告購買海洛因之事實，且證人丁○○對於向被告購買海洛
    因之次數，供述內容不一，再參以證人丁○○分別於96年5
    月24日及同年6月27日被警查獲其施用毒品，而陸續為上述
    供述，其供述時間既離其述購買毒品相近，依常理言，應無
    不可逐一交代購買時間之理，然證人丁○○卻無法逐一交代
    其每次購買毒品之時間。況依證人丁○○所證伊約3-4或2-3
    天施用海洛因一次，沒錢時，則一星期施用海洛因一次，則
    自96年4月底起至同年5月底止，短短近一個月期間，伊豈可
    能購買20次以上海洛因，且證人丁○○既非每天施用毒品，
    自無每天購買毒品必要，則被告當無甘冒為警查獲或監聽之
    風險，每日密集主動打電話詢問證人丁○○有無需要購買海
    洛因之必要，是證人丁○○之上述警詢及偵訊供述內容，顯
    違常理，自非可採。況證人丁○○嗣於97年4月25日偵訊中
    具結改證述：其所施用之海洛因實際係向綽號「阿文」之人
    所購得，並非向被告購買，因其前於警詢中均陳稱係向被告
    購買海洛因，故前次偵訊中亦推稱係向被告購買海洛因等語
    （偵查卷第34頁至第36頁），又於97年9月18日原審審理中
    具結證述：其未曾向被告購買海洛因，其僅曾與被告合資購
    買海洛因未逾5次，且於96年3月份以後即未與被告聯絡，其
    於96年5月24日、96年6月27日被查獲施用之毒品均係向一個
    叫「阿文」的人購買的，而不是向被告購買的。其於96年9
    月以後係向綽號「小蔡」之人購買海洛因，因綽號「阿文」
    比較好叫，故其於另案施用毒品案件於96年10月16日為警查
    獲後，在警詢中稱販賣毒品者為綽號「阿文」，實際應為綽
    號「小蔡」。又因其前於警詢中均陳稱係向被告購買海洛因
    ，故前次偵訊中亦推稱係向被告購買海洛因，其於警詢中陳
    稱向被告購買海洛因均不實在等語（原審卷第87頁至第91頁
    ）。證人丁○○既於上述偵訊及原審翻異前供，另證稱伊未
    向被告購買海洛因毒品，自更無為不利被告之認定之餘地。
  (二)至證人丁○○雖於96年5 月23日、96年6 月26日分別施用海
    洛因為警查獲等情，此有詮昕科技股份有限公司96年5 月31
    日報告編號00000000號、96年7月5日報告編號00000000號各
    1紙、濫用藥物尿液檢驗報告及委託檢驗尿液代號與真實姓
    名對照表2份（參見臺灣彰化地方法院檢察署96年度毒偵字
    第3034號偵查卷宗第15頁；彰化縣警察局芳苑分局芳警分偵
    字第0960010482號警卷第3頁；彰化縣警察局芳苑分局芳警
    分偵字第0960010428號警卷第3頁反面、第4頁反面），然此
    僅能證明證人丁○○有施用海洛因之事實，尚難據此而逕行
    推認證人丁○○分別於96年5月23日某時許、同年6月26日某
    時許，有向被告購買海洛因之犯罪事實。此外，原審經向中
    華電信股份有限公司彰化營運處調取證人丁○○前揭所述被
    告撥打其住處電話號碼04—0000000之通聯紀錄（自96年5月
    1日起至96年6月30日止），因已逾保存期限，致無法提供等
    情，此有該處97年9月8日彰服字第0970000161號函1紙可稽
    （原審卷第66頁）。從而，公訴人所舉證據，客觀上顯不足
    以證明被告有販賣第1級毒品海洛因予證人丁○○之犯行。
四、綜上所述，本件並無證據證明被告有何販賣第1 級毒品海洛
    因之犯行，尚難僅憑證人丁○○前揭警詢及偵訊中所述，及
    證人丁○○曾分別於96年5月23日某時許、同年6月26日某時
    許有施用海洛因之事實，即推測被告有前揭公訴意旨所指之
    2次販賣第1級毒品海洛因行為。是公訴人認被告涉嫌販賣第
    1級毒品海洛因犯行所憑之證據，尚未達於通常一般之人均
    不致有所懷疑，而得確信其為真實之程度，依刑事訴訟制度
    「倘有懷疑，即從被告之利益為解釋」、「被告應被推定為
    無罪」之原則，即難據以為被告不利認定。此外，本院復查
    無其他積極之證據，足資認定被告有何販賣第1級毒品海洛
    因之犯行，自屬不能證明被告犯罪，依首開說明，自應為被
    告無罪之諭知。原審審酌卷內訴訟資料，認無證據可資證明
    被告罪行，而諭知被告無罪之判決，核無不合。檢察官上訴
    仍執陳詞，指摘原判決不當，為無理由，應予駁回。
五、據上論結，應依刑事訴訟法第368條，判決如主文。
本案經檢察官丙○○到庭執行職務。
中    華    民    國    98    年    2     月    10    日
            刑事第四庭    審判長法  官  洪 耀 宗
                                法  官  蔡王金全
                                法  官  許 文 碩
以上正本證明與原本無異。
如不服本判決應於收受送達後10日內向本院提出上訴書狀，其未
敘述上訴之理由者，並得於提起上訴後10日內向本院補提理由書
（均須按他造當事人之人數附繕本）「切勿逕送上級法院」。
                                書記官  劉 玫 金
中    華    民    國    98    年    2     月    11    日


司法院資訊處製作；財團法人民間司法改革基金會備份。
